臺灣高等法院刑事判決　　　　　　　　93年度上訴字第3119號
上　訴　人
即自 訴 人　丁○○
代　理　人　路春鴻律師
　　　　　　陳詩文律師
被　　　告　辛○○
　　　　　　己○○
　　　　　　庚○○
右三人共同
選任辯護人　李國煒律師
被　　　告　甲○○
右上訴人因被告等違反著作權法案件，不服臺灣桃園地方法院91
年度自字第156號、92年度自字第27號，中華民國93年8月26日第
一審判決，提起上訴，本院判決如左：
    主  文
上訴駁回。
    理  由
一、自訴意旨略以：被告甲○○、己○○二人為德鑫包裝科技股
    份有限公司（下稱德鑫公司）之離職員工，二人於民國89年
    8月4日自德鑫公司離職後，旋即籌組禾加欣自動化科技股份
    有限公司（下稱禾加欣公司），由被告己○○之配偶即被告
    辛○○擔任負責人，被告己○○擔任監察人，被告甲○○則
    為董事。詎被告甲○○、己○○、辛○○及己○○之弟即被
    告庚○○四人，均明知自訴人丁○○於86年間以德鑫公司生
    產系列之產品為背景，拍攝而成之彩色熱收縮膜成品照片，
    係自訴人享有著作權之攝影著作，不得任意翻拍、重製，竟
    仍共同基於侵害上開攝影著作之犯意聯絡，於89年11月間不
    詳時間，推由被告庚○○委請不知情之丙○○為禾加欣公司
    架設電腦網站，申請登記網址為http://www.labe1999.com
    後，將前開照片加以重製，張貼於上開網站內之網頁中，公
    開展示予不特定人觀看，藉此推銷禾加欣公司業務。嗣因德
    鑫公司客戶瀏覽網際網路偶然發現上開情事，經轉知自訴人
    後，始於近日發覺上情（提出網頁為91年6月26日列印），
    因認被告四人所為，均涉犯著作權法第91條第1項意圖營利
    ，以重製方法侵害他人之著作財產權罪嫌。
二、按犯罪事實應依證據認定之，無證據不得認定犯罪事實；不
    能證明被告犯罪者，應諭知無罪之判決，刑事訴訟法第154
    條第2項、第301條第1項分別定有明文。又事實之認定，應
    憑證據，如未能發現相當證據，或證據不足以證明，自不能
    以推測或擬制之方法，為裁判基礎；再認定犯罪事實所憑之
    證據，雖不以直接證據為限，間接證據亦包括在內，然無論
    直接或間接證據，其為訴訟上之證明，須於通常一般之人均
    不致於有所懷疑，而得確信其為真實之程度者，始得據之為
    有罪之認定，倘其證明尚未達到此一程度，而有合理性懷疑
    之存在時，即無從為有罪之認定，有最高法院40年台上字第
    86號、76年台上字第4986號判例可資參照。
三、訊據被告辛○○、己○○、甲○○、庚○○均堅決否認上開
    犯行，被告辛○○辯稱：不知庚○○有架設這個網站，其僅
    係禾加欣公司之掛名負責人。被告甲○○辯稱：禾加欣公司
    網站之網址為http://www.hardgoodsnet.com，於90年9月間
    即已規劃完成，依常情公司專屬網站不會有二個以上，以避
    免混淆，其並未使用上開網站。被告己○○辯稱：其與甲○○在德鑫公司任職時，均為專職套標籤機研發人員，並非行
    銷人員，故並未接觸過自訴人之照片，是在本案經自訴人提
    出自訴之後，始知有上開照片。又德鑫公司與禾加欣公司都
    是在做機器，而客戶看到照片之後，並不會誤認為同一家公
    司，且自訴人照片所示產品外包裝之套膜非僅德鑫公司有做
    ，很多產品之套膜其他廠家之機器也做，上開瓶子只是在於
    輔助說明機器製作之功能。被告庚○○辯稱：上開網站是其
    委託丙○○架設的，網站內的圖片，一些是禾加欣公司自己
    拍的，一些可能是丙○○自己從網路上抓過來的等情。
四、經查：
（一）自訴代理人於原審表示：照片是自訴人於86年間，為了宣
      傳公司產品照的，公司平常的宣傳業務，由其他公司外包
      ，比較簡單的照片，就由自訴人拍照等語（見原審卷第43
      至44頁），自訴人亦到庭陳稱：此張照片其是在86年間拍
      的，詳細時間已經記不得了，拍此照片是因為德鑫公司有
      需要，作為公司廣告用的（見原審卷第201頁），並有自
      訴人提出之底片（底片經當庭核對無誤後，已發還自訴人
      ，見原審卷第42頁）及沖洗之照片一張（見原審卷第49頁
      ）可資佐證。而自訴人於拍攝本張照片後，即授權陸續公
      開刊載在「1999年5月台灣國際包裝工業雜誌第80期第10
      頁」（廠商名稱併列「德鑫公司」及「沛鑫塑膠股份有限
      公司」〈下稱沛鑫公司〉）見原審卷第13至14頁）、「20
      00年6月臺北食品機械參展名錄第3頁」（廠商名稱列上海
      沛鑫，見原審卷第15至16頁）、「2001年6月臺北國際包
      裝展亞洲包裝工業特刊第70頁」（廠商名稱併列沛鑫及德
      鑫公司，見原審卷第17至18頁），亦有上開刊物之影本在
      卷可參。
（二）依本件著作完成時之著作權法（即87年1月21日修正前）
      第13條規定：「著作人於著作完成時享有著作權」，則自
      訴人在拍攝上開照片完成時，即享有該攝影著作之著作權
      。被告之辯護人雖指該照片並無原創性云云，然著作權法
      所謂之原創性，僅以該著作能表現出作者獨特之構思，即
      具有原創性，並不以具有藝術或美學上之相當水準為必要
      。而攝影著作，於主題之選擇、光影之處理、修飾、組合
      或其他藝術上賦形之方法，以攝影機產生之著作，即受保
      護。上開照片雖依自訴人供述屬拍攝簡單之工作，但於產
      品之選取、排列，仍包含其本身之構思，此與單純就所見
      實物予以拍攝之情形迥然不同，故屬有原創性之攝影著作
      。又攝影著作所保護的是該攝影本身，並非攝影中之物體
      ，故照片中之產品非授權德鑫公司單獨套膜，亦無礙該自
      訴人擁有該照片攝影著作權之認定。
（三）上開照片未經自訴人同意，即遭翻拍張貼在網址http//w
      ww.labe1999.com電腦網路網站內網頁上，經自訴人指明
      在卷，並有自訴人於91年6月26日列印自前開網站網頁之
      資料在卷可憑（見原審卷第25至29頁）。
    １上開網站之架設，被告庚○○稱：網站是其自己出資請丙○○設計的，架設網站時，其也在禾加欣公司工作，當時
      禾加欣還沒有網站，所以其想做這個網站，有告訴己○○
      、甲○○，他們也都沒有意見。做完網站後其有看過，也
      給他們二人看過。在製作網站時，有拿禾加欣公司機器方
      面的彩頁給丙○○看，後來也繼續請丙○○修改，此張照
      片是後來修改網站時張貼的，張貼後己○○、甲○○有沒
      有看過，其不知道等語（見原審卷第246頁）。而依電信
      警察隊任務編組91年11月12日電警電字第091500522-0號
      書函與所附註冊網域名稱查詢資料報表、網頁設計信用卡
      訂購單、全戶
      .labe1999. com』係西格瑪國際行銷有限公司所代管，託
      管人為庚○○、
      村祥為被告己○○之胞弟……」（見原審卷第71至78頁）
      ，又由網路資料查詢網址http://www.labe1999.com之網
      站是由Jimmy Lin向西格瑪國際行銷有限公司登錄（見原
      審卷第129至130頁）。證人呂雙福亦稱：庚○○有一次請
      其製作網頁，因其沒空，即請丙○○幫庚○○做，當時丙○○是委由西格瑪公司登記（見原審卷第155頁），已見
      上開網頁確係被告庚○○委由丙○○製作。
    ２本院依上開網站申請人向西格瑪公司留下之聯絡電話（見
      原審卷第73、274頁）查詢當時之電話使用人資料，其中
      (00)0000000電話於89年11月29日至90年7月13日由戊○○
      名義使用，其間於90年1月9日將該機移至中壢市○○路10
      8號8樓（見本院卷(一)第28頁），0000000000電話於90年1
      月31日至同年6月18日亦為戊○○名義（見本院卷第40頁
      ，原審未比對申請人申請時間，誤將91年1月1日申請之乙○○認係當時之使用人，見原審卷第163頁）。經詢之證
      人戊○○稱：是某網友向其借用名義申請的（見本院卷第
      106、107頁）。經本院進一步查詢前揭中壢市○○路108
      號8樓戶籍資料，係由丙○○之前妻
      130頁），再據以查得丙○○之
      於90年8月31日死亡（見本院卷(一)第190、191頁），是確
      有丙○○其人，益見被告庚○○及證人呂雙福前揭所述上
      開網站係由庚○○委由丙○○製作確屬實在。
（四）被告甲○○、己○○、庚○○原雖均為德鑫公司之員工，
      被告甲○○亦自承：原在德鑫公司負責現場生產製造及設
      備研發（見原審卷第222頁），被告己○○供稱：原在德
      鑫公司是協理，為職掌經營之主管（見本院卷(一)第137頁
      ）。自訴人指：被告庚○○自87年3月20日起任職德鑫公
      司，於89年8月9日離職，擔任公司研發及繪圖工作與機器
      組裝（見本院卷(一)第71頁）。又依被告甲○○、己○○與
      德鑫公司董事黃福全（即自訴人之配偶），於89年8月4日
      簽定之協議書記載：「一、甲方（甲○○、己○○）同意
      無條件將如附件一所示之一切專利權利，無償讓與乙方（
      黃福全），並配合乙方辦理相關讓渡程序。二、甲方（甲○○、己○○）同意將所知、所悉德鑫公司機械圖稿，於
      民國89年8月5日親至德鑫公司協助移交。三、乙方（黃福
      全）同意甲方（甲○○、己○○）自即日起自動離職」（
      見原審卷第22至23頁）；而依庚○○之勞工保險加保申報
      表觀之，其確自87年3月20日任職德鑫公司，而於89年8月
      9日離職（見本院卷(一)第78、79頁）。惟被告庚○○委由
      丙○○架設上開網站，張貼該照片，被告四人是否知情？
    １由於製作網站之丙○○業已死亡，已無從藉丙○○之供述
      查知。
    ２而被告辛○○辯稱：其僅係禾加欣公司之掛名負責人等語
      ，業經提出任職臺灣東電化股份有限公司之服務證明書（
      見原審卷第227頁）、扣繳憑單為憑（見原審卷第257頁）
      ，且經被告甲○○陳明屬實（見原審卷第223頁），且被
      告辛○○前亦未任職德鑫公司。故並無任何證據顯示其明
      知德鑫公司曾使用自訴人所拍攝之上開照片，亦無證據足
      以認定其知悉禾加欣公司以相同照片刊登在前開網頁。
    ３被告甲○○原在德鑫公司負責現場生產製造及設備研發，
      被告庚○○擔任研發、繪圖工作與機器組裝，被告己○○
      為協理，據其陳稱：如係德鑫公司業務，應該經過其同意
      ，但在德鑫公司時，自訴人並未告知拍攝上開照片，參展
      時也沒有看過參展圖片，自訴人的辦公室是沛鑫，其確不
      知自訴人以上開拍攝之照片刊登在雜誌。又庚○○當時請
      人製作網站，其說好，並叫其要告訴甲○○，後來網站做
      好，於庚○○上網時其也看過，但沒有注意到有否該張照
      片，因禾加欣公司是賣機器的，其著重的是機器（見本院
      卷(一)第137至140頁），被告甲○○亦稱：任職德鑫公司時
      ，沒有看過上開照片等語（見原審卷第223頁）。
    ４另依協議書記載：德鑫公司聘請己○○與甲○○二人擔任
      公司管理要職（依附件甲○○擔任經理），全權負責研發
      生產新式機器設備，並且統籌德鑫公司之整體營運規劃。
      而德鑫公司為沛鑫公司全額轉投資，於德鑫公司開辦初期
      ，編列購買機器設備費用，此筆款項不列入德鑫公司帳目
      中，由沛鑫公司負責有關之會計作業，各項傳票憑證均須
      由德鑫公司經理層簽認，續由沛鑫公司代表人黃南源協理
      簽認，呈報董事長。嗣於德鑫公司開始營運後，每月之各
      項財務報表亦須經由查核簽認過程。德鑫公司所研發各項
      產品，由沛鑫公司負責提出得利申請。德鑫公司生產之各
      項機器，由沛鑫公司全權負責販賣（包括國內、外）。德
      鑫公司需成立產品維修部門，負責機器維修，人員訓練由
      德鑫公司規劃（見本院卷(一)第181至184頁）。可見被告甲○○、己○○雖任職於德鑫公司，並依協議書擔任管理要
      職，但沛鑫公司全權負責機器之販賣，故其等所辯關於德
      鑫公司參展資料、機器如何販賣等事宜，未看過該照片資
      料，即非無據。而自訴人亦始終提不出曾於照片拍攝後，
      提出給被告等看過之任何證據。
    ５又前揭自訴人提出刊載上開照片之「1999年5月台灣國際
      包裝工業雜誌第80期第10頁」、「2001年6月臺北國際包
      裝展亞洲包裝工業特刊第70頁」，廠商名稱均併列德鑫公
      司與沛鑫公司，「2000年6月臺北食品機械參展名錄第3頁
      」廠商名稱則列上海沛鑫，亦足以印證前述協議書所記載
      沛鑫公司全權負責機器之販賣事宜。
    ６而被告庚○○，在德鑫公司擔任研發、繪圖工作與機器組
      裝，則以前述德鑫公司與沛鑫公司分工事宜以觀，亦難認
      先前即知德鑫及沛鑫公司使用上開照片情事。至網站雖由
      其委由丙○○架設維修，但其既堅決否認曾交付上開照片
      給丙○○，而上開照片亦有其他方法取得之可能，自難僅
      憑該網站上有上開照片，即以推測之方法認為必係被告庚○○所交付。
    ７又禾加欣公司之網址為http://www.hardgoodsnet.com，
      有被告等提出之91年4月該公司廣告影本在卷可參（見原
      審卷第57至90頁），此時間在自訴人91年6月26日列印htt
      p://www.labe1999.com網頁、同年8月9日對被告辛○○、
      甲○○、己○○提出自訴之前，亦即被告等早於知悉自訴
      人提出自訴之前，禾加欣公司確已有自己專屬之網站，並
      刊登在該公司宣傳文件上，並非使用本件有爭議之http:/
      /www.labe1999.com網站。則被告庚○○雖於最初委由丙○○製作上開網站時，曾告知被告甲○○及己○○，並於
      製作以後有給該二人看過，但禾加欣公司嗣係以本身建置
      之http://www.hardgoodsnet.com，為該公司網站。是被
      告甲○○所稱：當初庚○○做網站，是想要給禾加欣公司
      使用，但後來禾加欣公司並沒有接受買下這個網站來使用
      （見本院卷(二)第33頁），衡情核屬可採。則被告甲○○、
      己○○既未決定使用此作為禾加欣網站，尤難遽認其二人
      明知已張貼上開照片並作為禾加欣公司產品宣傳使用；況
      依被告庚○○所述：請丙○○修改網站而張貼前揭照片後
      ，不知有無給該二人看過，益難認被告二人明知在該http
      ://www.labe1999.com 網站張貼上開照片。至自訴人另指
      ：自訴人曾向經濟部商業司查詢禾加興科技股份公司（下
      稱禾加興公司）之公司登記資料，始赫然發現「禾加興公
      司」與「禾加欣公司」設於同一地址，且禾加興公司設立
      時間係91年10月17日，適於自訴人於91年8月9日提出自訴
      之後，且禾加興公司之http://www.hardgoodsnet.com 與
      本件http://www.labe1999.com網站，編排方式相同，內
      容經營特色中經營方針之人、事、時、地、物亦幾乎完全
      相同，足證禾加興公司與http://www.hardgoodsnet.com
      網站，全係被告為規避刑責而設云云（見原審卷第252至
      254頁）。惟禾加欣公司早已於自訴人提出本件自訴之前
      即使用http://www.hardgoodsnet.com網站，自訴人所指
      係於本案自訴之後，被告為規避刑責始改用http://www.h
      ardgoodsnet.com網站，自無足採。
    ８另自訴人指被告甲○○自承早已知悉在所銷售之機器旁放
      置瓶罐照片為此種收縮膜套標機之廣告手法，據以推論其
      知悉在上開http://www.labe1999.com網站上張貼此張照
      片云云。然雖知此種廣告手法，但與明知在該網站上張貼
      重製自訴人拍攝之上開照片係屬二事，實無從以其明知此
      種銷售手法即憑空推認明知自訴人有拍攝上開照片供德鑫
      與沛鑫公司使用，並貼在上開網站上作為禾加欣公司銷售
      機器設備使用。
    ９沛鑫公司係生產「PVC收縮標籤及OPP彩色印標籤」，而德
      鑫公司係生產「收縮套膜標籤機」，經自訴人陳報在卷（
      見本院卷(一)第116頁），亦即德鑫公司所生產之「收縮套
      膜標籤機」係以不同型式將標籤套入不同瓶身，為套上收
      縮膜之機器，與收縮膜上之圖案並無關連；圖案為該產品
      之廠商提供，沛鑫公司之產品即在印製上開圖案。雖自訴
      人於本院另提出德鑫公司生產之全自動收縮膜套標籤機
      DSL-225M及DSL-345M機型亦使用上開照片（見本院卷(一)第
      127之1至4頁），以說明該照片確係為推銷德鑫公司所生
      產之各型號全自動收縮膜套標籤機而為拍攝（見本院卷(一)
      第117頁），並提出國內知名飲料廠牌如羅莎、維他露等
      公司之外包製瓶廠商遠東紡織股份有限公司等與德鑫公司
      簽訂之買賣收縮套標籤標合約書及塑膠標籤等六份，以主
      張照片中之瓶罐係以德鑫公司生產之機器套膜（見本院卷
      (一)第116頁、第119至126頁）。惟被告甲○○、己○○辯
      稱：上開照片所示瓶罐，川及與久福成公司生產之套標籤
      機亦同為套膜，經比對川及公司及久福成公司型錄，其中
      德鑫公司與川及公司相同之套膜產品有：優沛蕾、泰山純
      水、道地烏龍茶；德鑫公司與久福成公司相同之套膜產品
      有：優沛蕾、泰山純水、道地烏龍茶、麒麟果汁、道地綠
      茶、敘琲咖啡、水精靈幽浮、樂口冰珍珠、波蜜蔬果有約
      、黑胡椒牛排醬，大部分產品均相同，僅有少數幾種不同
      ；且新的機器設備尚未賣出產品時，為推銷該機器產品，
      以其他廠家之套膜瓶罐照片，表示此種機器係用以套膜等
      情（見本院卷(一)第140頁、第174至175頁、第186頁）。則
      上開產品大部分既非德鑫公司所生產機器單獨套膜，而有
      其他廠家生產之機器亦套膜相同之產品，光看上開照片，
      亦難判斷係取用自德鑫及沛鑫公司之照片。況依前所述，
      並無任何證據足以證明被告四人前已知悉自訴人曾拍攝該
      照片供德鑫及沛鑫公司使用，及被告等明知該網站上開照
      片係重製自訴人所拍攝之該照片。
    １０依上所述，尚難認被告四人明知自訴人曾拍攝該照片供德
      鑫及沛鑫公司使用，亦難遽認知悉被告庚○○委請丙○○
      製作該網站並張貼上開照片。而此類機器銷售既以輔以瓶
      罐照片為行銷手法之一，丙○○於製作網站時，參考其他
      同類型網站而採用相同輔以瓶罐照片之方法，俾使瞭解該
      機器之性能，因而適巧擷取到自訴人照片，而未想及重製
      照片之問題即非違常。
五、綜上說明，尚難認被告四人有何上開自訴人所指犯行，此外
    復查無其他積極證據足資證明其等有何前揭犯行，自屬不能
    證明其犯罪。
六、原審依調查證據之結果，斟酌全辯論意旨，認被告四人犯罪
    不能證明，依法為無罪之諭知，經核並無不合。雖原判決以
    ：被告甲○○、己○○二人先前均任職於自訴人開設之德鑫
    公司，從事相類性質之熱收縮膜產品製造技術，自訴人拍攝
    本張照片，又係供廣告、推銷德鑫公司產品之用，與被告二
    人在德鑫公司從事之職務有相當關連，足認被告二人有相當
    機會接觸上開自訴人拍攝之照片。又丙○○係受託為庚○○
    架設網站，應僅止於使網站能正常使用即為已足，該網站究
    竟儲放何種資料，顯非丙○○所得決定。而丙○○並非從事
    生產、製造熱收縮膜工作之人，如何取得上開照片。且假設
    如該照片真係丙○○自行張貼，則於張貼完畢後，對此超出
    其受託業務範圍之工作，亦無不告知被告庚○○之理，而認
    被告甲○○、己○○二人對於上開網站貼有自訴人拍攝之本
    張產品照片應屬知情云云（見原判決第6頁），關於認定被
    告甲○○、己○○二人明知及犯罪故意之推斷，未依據事證
    即憑空過度推論，並不足採。而另以張貼上開照片屬合理使
    用且無實質違法性，作為無罪判決之理由。所論述理由，雖
    無足採，惟無罪之結論並無不同。自訴人提起上訴，仍指被
    告等應成立犯罪，為無理由，應予駁回。
據上論斷，應依刑事訴訟法第368條，判決如主文。
中　　華　　民　　國　　94　　年　　3 　　月　　4 　　日
　　　　　　　　　刑事第三庭審判長法　官  楊照男
  　　　　　　　　　　　　　　    法　官  江振義
　　　　　 　 　　　　　　　　　　法　官  王詠寰
以上正本證明與原本無異。
如不服本判決，應於收受送達後10日內向本院提出上訴書狀，其
未敘述上訴之理由者並得於提起上訴後10日內向本院補提理由書
（均須按他造當事人之人數附繕本）。
                                  書記官  駱麗君
中　　華　　民　　國　　94　　年　　3 　　月　　4 　　日
